臺灣高雄地方法院交通事件裁定　　　　　　　　　　九十三年度交聲字第七０七號
　　原處分機關　高雄市政府
　　異　議　人　甲○○
右列異議人因違反道路交通管理處罰條例案件，對於高雄市政府交通局交通事件裁決
處於民國九十三年十一月二十二日所為之處分（高市府交裁字第三二─ＡＱ0000
000號），聲明異議，本院裁定如下：
    主  文
原處分撤銷。
甲○○汽車駕駛人，爭道行駛有機器腳踏車不在規定車道行駛，處罰鍰新臺幣壹仟捌
佰元，並記違規點數壹點。
    理  由
一、按「汽車駕駛人，爭道行駛有左列情形之一者，處新臺幣六百元以上一千八百元
    以下罰鍰：．．．十三、機器腳踏車，不在規定車道行駛者。」，道路交通管理
    處罰條例第四十五條第一項第十三款定有明文。
二、異議意旨略以：異議人對於有於民國九十一年九月十六日上午八時二十八分，在
    台北市○○○路違規之行為並不爭執，然異議人當時之所以不在規定車道行駛，
    實係因後方之機車對異議人猛按喇叭要求讓路所致，異議人在不得已之情形下始
    偏左讓道，然隨即回到規定之車道行駛，是異議人對於本件交通違規無任何故意
    或過失可言，處罰機關如認異議人就違規行為主觀上有故意或過失，則自應由舉
    發機關負舉證之責。又本件交通違規行為對於交通秩序之影響程度尚屬輕微，其
    可責性甚低。原處分機關未為任何裁量，亦未說明其何以非處罰異議人罰鍰上限
    不可之理由，即逕對異議人處以法定罰鍰之上限一千八百元，顯有裁量怠惰之違
    法。再者，異議人交通違規之地點是在台北市○○○路，並非在高雄市違規，何
    以竟由高雄市政府開立裁決書予以處罰，亦有處罰主體不適格之違誤，足見本件
    原處分顯有重大之瑕疵，應予撤銷，而由鈞院另為適當之裁定等語。
三、本件異議人雖以上開情詞置辯。惟查：
（一）按舉發汽車違反道路交通管理事件，以汽車所有人為處罰對象者，移送其車籍
      地處罰機關處理；以駕駛人為處罰對象者，移送其駕籍地處罰機關處理，違反
      道路交通管理事件統一裁罰基準及處理細則第二六條定有明文。經查，本件異
      議人所有ＺＧＨ─一六五號機車車籍地為高雄市三民區○○○路三五０巷四號
      四樓，而應由高雄市政府裁處之事實，有高雄市政府交通局九十三年十二月二
      十一日高市交裁字第０九三００四０四五二號函在卷可憑（參說明第三點），
      是異議人上開所辯並非在高雄市違規，由高雄市政府開立裁決書予以處罰，處
      罰主體不適格云云，自不足採。
（二）異議人有於上開時、地（即九十一年九月十六日上午八時二十八分，在台北市
      ○○○路）駕駛車牌號碼ＺＧＨ─一六五號機車，不在規定車道行駛違規之事
      實，為異議人所不爭執，有異議人於九十三年十二月七日所提出之刑事異議狀
      附卷可稽（詳參本院卷第二至三頁）。又台北市政府警察局交通警察大隊於九
      十三年十二月三十日以北市警交大三字第０九三六七八五八０００號函覆本院
      ，其中說明第二點略以：查旨揭輕機車九十一年九月十六日八時二十八分，在
      本市○○○路與南海路口因「機車行駛禁行車道」交通違規，為員警照相採證
      後依法舉發，通知單通知聯（含採證照片）於九十一年九月二十八日以大宗掛
      號函件寄車主址（未有單退紀錄）等語，有台北市政府警察局交通警察大隊九
      十三年十二月三十日函及隨函所附中華民國郵政大宗限時掛號、掛號函件聯等
      件附卷可參。此外，復有台北市政府警察局舉發違反道路交通管理事件通知單
      一份在卷可佐，與異議人上開不爭執之事實，均互核相符，是異議人於九十一
      年九月十六日上午八時二十八分，在台北市○○○路確有駕駛車牌號碼ＺＧＨ
      ─一六五號機車不在規定車道行駛違規之事實，自堪以認定。
（三）異議人對上情雖辯稱：異議人當時之所以不在規定車道行駛，實係因後方之機
      車對異議人猛按喇叭要求讓路所致，異議人在不得已之情形下始偏左讓道，然
      隨即回到規定之車道行駛，是異議人對於本件交通違規無任何故意或過失可言
      ，處罰機關如認異議人就違規行為主觀上有故意或過失，則自應由舉發機關負
      舉證之責云云。惟按行為人對於構成犯罪之事實，明知並有意使其發生者，為
      故意（刑法第十三條第一項參照）。本件依異議人上開所自承之事實，當已足
      認異議人於上揭時、地明知並有意（即有故意）不在規定車道行駛，其所辯其
      對於本件交通違規無任何故意或過失可言，自不足採。至異議人所辯其當時之
      所以不在規定車道行駛，實係因後方之機車對異議人猛按喇叭要求讓路所致，
      其在不得已之情形下始偏左讓道，然隨即回到規定之車道行駛云云，不僅未於
      異議狀中提出任何具體證據以實其說，經本院通知其於九十四年二月三日提出
      相關事證到院，其本人於九十三年一月二十七日收受上開通知後於上開期日亦
      未到院，有本院送達證書、本院九十四年二月三日訊問筆錄等件在卷可稽，而
      就異議人上開辯稱之情予以審究，亦非合法阻卻異議人違規行為之事由，是異
      議人以上開之詞置辯，認原處分不當，請求撤銷原處分，自非可採。
（四）異議人承上開情詞另辯稱：異議人不在規定車道行駛係因後方之機車對異議人
      猛按喇叭要求讓路所致，異議人在不得已之情形下始偏左讓道，然隨即回到規
      定之車道行駛，本件交通違規行為對於交通秩序之影響程度尚屬輕微，其可責
      性甚低，原處分機關未為任何裁量，亦未說明其何以非處罰異議人罰鍰上限不
      可之理由，即逕對異議人處以法定罰鍰之上限一千八百元，顯有裁量怠惰之違
      法云云。惟按：
  １、依道路交通管理處罰條例第九條第一項規定：「．．．行為人接獲違反道路交
      通管理事件通知單後，．．．不服舉發事實者，應於十五日內，向處罰機關陳
      述意見；其不依通知所定期限前往指定處所聽候裁決，且未依規定期限繳納罰
      鍰結案或向處罰機關陳述意見者，處罰機關得逕行裁決之」。又為加強道路交
      通管理，維護交通秩序，確保道路交通安全，道路交通管理處罰條例對違反該
      條例之行為定有各項行政罰。同條例第九條第一項規定：「本條例所定罰鍰之
      處罰，行為人接獲違反道路交通管理事件通知單後，應於十五日內，到達指定
      處所聽候裁決。但行為人認為舉發之事實與違規情形相符者，得不經裁決，逕
      依各該條款罰鍰最低額，自動向指定之處所繳納結案。」依同條例第九十二條
      授權訂定之違反道路交通管理事件統一裁罰標準及處理細則第四十一條第一項
      及第四十八條第一項僅係就上開意旨為具體細節之規定，並未逾越母法之授權
      ，與法律保留原則亦無違背，就此部分與本院釋字第四二三號解釋交通工具排
      放空氣污染物罰鍰標準之未經空氣污染防制法授權，以行為人自動繳納罰鍰最
      低額為結案方式，要屬有間。且污染空氣之行為，尚有污染源及污染物排放量
      之不同，主管機關復有抽驗之數據可憑，其僅以到案時間及到案與否為裁罰之
      準據，自與授權裁量之立法目的不符。至交通違規則單純以違反交通規則為構
      成要件，二者性質有別，非可相提並論。又上開細則第四十一條第二項規定：
      「行為人逾指定應到案日期後到案而有前項第一款、第二款情形者，得逕依標
      準表逾越繳納期限之規定，收繳罰鍰結案。」另同細則第四十四條第一項規定
      ：「違反道路交通管理事件行為人，未依規定自動繳納罰鍰，或未依規定到案
      聽候裁決，處罰機關應於一個月內依標準表逕行裁決之。」依上開標準表規定
      ，凡行為人逾越繳納期限或經逕行裁決處罰者，處罰機關即一律依標準表規定
      之金額處以罰鍰，此屬法律授權主管機關就裁罰事宜所訂定之裁量基準，其罰
      鍰之額度未逾越法律明定得裁罰之上限，並得促使行為人自動繳納、避免將來
      強制執行困擾及節省行政成本，且寓有避免各行政機關於相同事件恣意為不同
      裁罰之功能，亦非法所不許。上開細則，於憲法保障人民財產權之意旨並無牴
      觸（司法院大法官釋字第五一一號解釋理由參照）。
  ２、本件異議人就其所辯（異議人不在規定車道行駛係因後方之機車對異議人猛按
      喇叭要求讓路所致，異議人在不得已之情形下始偏左讓道，然隨即回到規定之
      車道行駛），並未能舉證以實其說，而不足採信，已如前述，其復未依原舉發
      通知單應到案日期前往指定到案處所陳述意見，有高雄市政府交通局九十三年
      十二月二十一日函附卷可佐（參該函說明第二點），是原處分機關於異議人未
      到案陳述意見，本件係照相舉發等情下，依道路交通管理處罰條例第九條、違
      反道路交通管理事件統一裁罰基準及處理細則第二十四條等規定及參酌違反道
      路交通管理事件統一裁罰標準表後逕行裁決對異議人處以罰鍰一千八百元，該
      罰鍰之額度並未逾越法律明定得裁罰之上限，並得促使行為人自動繳納、避免
      將來強制執行困擾及節省行政成本，且異議人所違犯者亦單純以機器腳踏車不
      在規定車道行駛為構成要件（無數量差別可供裁量，且於拍照舉發若就違反時
      間長短逐一調查詳加區別費用則顯不相當），更寓有避免各行政機關於相同事
      件恣意為不同裁罰之功能，衡諸上開規定及大法官解釋之說明，與法尚屬無違
      （然漏未依法併予記違規點數一點，詳後述），且已行使其裁量權，異議人上
      開所辯，自亦不足採。
四、綜上所述，異議人於舉發通知單上所載時、地確有駕駛機器腳踏車，不在規定車
    道行駛之舉發違規事實，異議人前揭所辯各節，均無足取，異議人執上開情詞聲
    明異議，並無理由，原處分機關援引道路交通管理處罰條例第四十五條第一項第
    十三款規定，裁處異議人罰鍰一千八百元，固非無見。惟按汽車駕駛人有道路交
    通管理處罰條例第四十五條之情事，除依原條款處罰鍰外，並予記違規點數一點
    ，道路交通管理處罰條例第六十三條第一項第一款定有明文。本件異議人確有違
    反道路交通管理處罰條例第四十五條規定，原處分機關漏未於裁決書中併予記違
    規點數一點，自有違誤，是異議人執前詞聲明異議，雖無理由，但原處分意旨既
    有前開可議之處，自無可維持，應予撤銷，爰裁定如主文所示。
五、據上論斷，應依道路交通案件處理辦法第二十條，裁定如主文。
中      華      民      國    九十四      年     二     月    二十五    日
                              臺灣高雄地方法院交通法庭
                                  法  官  林永村
正本證明與原本無異。
如不服本裁定應於送達後五日內向本院提出抗告狀。
                                  書記官  李祥銘
中      華      民      國    九十四      年     二    月      二十五   日
